---
title: "Validación Cruzada de Métodos: Comparación de resultados obtenidos en PCA y SNA."
---

> Nota sobre la IA: Para este apartado se le preguntó a la IA cómo podíamos comparar los bloques.

Hasta ahora hemos estudiado el dataset de dos formas independientes: con **PCA** (Bloque I) se resumió cada producto en unos pocos ejes latentes a partir de sus *métricas*, y con **SNA** (Bloque II) se situó al producto en una *red* de coparticipación y se midió su centralidad. La pregunta de este capítulo es:

> ¿Los productos con mayor centralidad en el grafo son también los que destacan en el biplot del PCA?

Cruzar ambos métodos es una forma de **validación**: si dos técnicas tan distintas señalan a los mismos productos, la conclusión es robusta; si se contradicen, cada una está capturando algo diferente.

## Reconstrucción del PCA (Bloque I) y de las centralidades (Bloque II).

Reconstruimos las dos vistas con exactamente la misma metodología de los bloques anteriores. El PCA se calcula sobre los **4000 productos más recientes** (como en el Bloque I) y las centralidades sobre el grafo de coparticipación completo.

```{r}
#| message: false
#| warning: false

library(data.table)
library(dplyr)
library(Matrix)
library(igraph)
library(ggplot2)

set.seed(2004)
reviews <- fread("./Reviews.csv")

# PCA
productos <- reviews |>
  mutate(size_texto = nchar(Text), size_summary = nchar(Summary)) |>
  group_by(ProductId) |>
  summarise(numero_reviews        = n(),
            rating_promedio       = mean(Score),
            size_summary_promedio = mean(size_summary),
            size_texto_promedio   = mean(size_texto),
            numero_usuarios       = n_distinct(UserId),
            comprado_por_ultima_vez = max(Time),
            .groups = "drop")

productos_pca <- productos |>
  arrange(desc(comprado_por_ultima_vez)) |>
  slice_head(n = 4000) |>
  select(-comprado_por_ultima_vez)

pca <- prcomp(productos_pca |> select(-ProductId), 
              center = TRUE, scale. = TRUE)

scores <- as.data.frame(pca$x)
scores$ProductId <- productos_pca$ProductId

#SNA
valores <- reviews |> select(UserId, ProductId) |> distinct()
pf <- factor(valores$ProductId)
uf <- factor(valores$UserId)

A <- sparseMatrix(i = as.integer(pf), j = as.integer(uf), x = 1,
                  dims = c(nlevels(pf), nlevels(uf)),
                  dimnames = list(levels(pf), levels(uf)))

M <- A %*% t(A)
M <- as(M, "dgCMatrix") 
diag(M) <- 0

C <- M; 
C@x[C@x < 2] <- 0; # 2 es el umbral
C <- drop0(C)

g <- graph_from_adjacency_matrix(C, 
                                 mode = "undirected", 
                                 weighted = TRUE, 
                                 diag = FALSE)
# elminamos nodos inconexos
g <- delete_vertices(g, degree(g) == 0)

medidas <- tibble(
  ProductId = V(g)$name,
  pagerank  = page_rank(g, 
                        weights = E(g)$weight, 
                        directed = FALSE)$vector,
  strength  = strength(g,  
                       weights = E(g)$weight),
  betw      = betweenness(g, 
                          weights = 1 / E(g)$weight, directed = FALSE),
  grado = degree(g, mode="total")
)
```

## Comparación de las dos aproximaciones.

El PCA se calculó sobre los productos **más recientes** y el grafo retiene los productos con **suficiente co-reseña**. Así que como no son el mismo conjunto, trabajaremos sobre su **intersección**.

```{r}
#| message: false
#| warning: false

interseccion <- inner_join(scores, medidas, by = "ProductId")
cat("Productos en PCA:", nrow(scores),
    "| nodos del grafo:", nrow(medidas),
    "| en AMBOS:", nrow(interseccion), "\n")
```

El solapamiento es suficiente para comparar ambas técnicas. Por ello, procederemos a comparar los cálculos.

## ¿Centralidad y posición en el PCA miden lo mismo?

Calculamos la correlación de **Spearman** entre cada medida de centralidad y cada componente.

```{r}
#| label: correlaciones
#| message: false
#| warning: false

vars_c <- c("pagerank", "strength", "betw", "grado")
tabla_cor <- lapply(vars_c, function(cc) {
  tibble(centralidad = cc,
         PC1  = cor(interseccion[[cc]], interseccion$PC1,  
                    method = "spearman"),
         PC2  = cor(interseccion[[cc]], interseccion$PC2,  
                    method = "spearman"),
         PC3  = cor(interseccion[[cc]], interseccion$PC3, 
                    method = "spearman")
  )}) |> bind_rows()

tabla_cor |> mutate(across(where(is.numeric), \(x) round(x, 3)))
```

**Interpretación.** De esta tabla podemos obtener varias cosas en claro:

- Las 4 medidas se correlacionan **fuertemente con PC1** (aunque PageRank tiene una correlación más floja). Esto tiene sentido ya que en el Bloque I vimos que **PC1 lo define principalmente `numero_reviews` y `numero_usuarios`**, es decir, **PC1 es el eje de la popularidad**. Y, como dijimos en el Bloque 3 la centralidad en una red de co-reseña *representa* básicamente la popularidad, así que **ambos métodos coinciden en este eje**.
- Por otro lado, la correlación con **PC2** (verbosidad de las reseñas) y **PC3** (valoración) es **prácticamente nula**. Esto nos dice que la centralidad de un producto **no dice nada** sobre lo bien valorado que está un producto, o lo *"leíble"* que son las reseñas de este.

## Outliers del PCA vs. productos centrales.

Definimos a los **outliers** como el 5 % de productos más extremos y como **central** al 5 % con mayor PageRank.

```{r}
#| message: false
#| warning: false

interseccion <- interseccion |>
  mutate(outlier = PC1 >= quantile(PC1, 0.95) |
              PC2 >= quantile(PC2, 0.95) |
              PC3 >= quantile(PC3, 0.95),
         central = pagerank >= quantile(pagerank, 0.95))

tabla <- table(outlier = interseccion$outlier, 
               central = interseccion$central)
p_outlier_si_central <- mean(interseccion$outlier[interseccion$central])
p_outlier <- mean(interseccion$outlier)

tabla
cat("\nP(outlier | central) =", round(p_outlier_si_central, 3),
    "  vs  P(outlier) =", round(p_outlier, 3), "\n")
```

La respuesta es contundente: un producto central tiene más de un 45% de probabilidad de ser outlier del PCA, frente al casi 14% de un producto cualquiera. Por tanto, concluimos que **sí, los productos con mayor centralidad suelen ser los outliers del biplot**.

## Visualización del cruce: el biplot coloreado por centralidad.

Lo confirmamos visualmente. Situamos los productos de la intersección en el plano PC1–PC2 y los coloreamos por su PageRank; rodeamos en rojo el 5 % más central. Aplicamos el logaritmo para hacer los valores más legibles (entre -15 y 5).

```{r}
#| message: false
#| warning: false

ggplot(interseccion, aes(PC1, PC2)) +
  geom_point(aes(colour = log10(pagerank), size = strength), alpha = 0.6) +
  geom_point(data = filter(interseccion, central),
             colour = "#8C2D2D", shape = 21, size = 2.4, stroke = 0.7) +
  scale_colour_gradient(low = "#AFC6D9", 
                        high = "#2F5D8C", 
                        name = "log10(PageRank)") +
  scale_size(range = c(0.4, 4), guide = "none") +
  labs(x = "PC1  (→ más popular)", y = "PC2  (→ reseñas más largas)",
       title = "Cruce PCA × SNA: centralidad sobre el biplot") +
  theme_minimal()
```

La nube se dispersa hacia la **izquierda**: ahí, separados de los productos "normales", se sitúan los puntos azul oscuro (centrales) y rojos (outliers). 

Esto es exactamente lo que se predijo con los resultados numéricos: **la centralidad crece a lo largo de PC1, y los productos centrales son los que más tienden a ser outliers**, pero **sin desplazarse demasiado en el eje vertical** (PC2) ni en el eje de calidad (PC3).

## Conclusión de la validación cruzada.

Cruzando PCA y SNA obtenemos las siguientes conclusiones

1. **Coinciden en el eje de la popularidad.** PC1 y la centralidad de la red (`strength`, PageRank, *betweenness*, grado) miden, de manera independiente, **lo mismo**: cuánta gente interactúa con el producto. Esta intuición está respaldada por una alto índice de correlación.
2. **Los productos centrales son los outliers del biplot.** Pero lo son **en la dirección del PC1**. Son extremos en *popularidad*, no en *verbosidad* ni en *calidad* (PC2 y PC3, respectivamente). La conclusión con *calidad* también la obtuvimos con SNA, la topología de la red aportaba muy poca información acerca de la calidad de un producto.

En resumen, PCA y SNA llegan a resultados parecidos en las métricas que parecen compartir. Hay una **alta correlación entre popularidad (PC1) y centralidad**, mientras que desde las dos comparativas se concluye también que **valoración (PC3) y centralidad están muy poco (o nada) correlacionadas**.
